【裁判字號】    95,財管,17
【裁判日期】    950505
【裁判案由】    指定遺產管理人
【裁判全文】
臺灣臺中地方法院民事裁定              95年度財管字第17號
聲  請  人  甲○○
上列聲請人聲請指定被繼承人乙○○遺產管理人事件，本院裁定
如下：
    主  文
聲請駁回。
聲請費用由聲請人負擔。
    理  由
一、本件聲請意旨略以：被繼承人乙○○（男、民國三年十一月
    十一日生、身分證統一編號：Ｚ000000000號、民
    國九十四年三月二十五日死亡、繼承開始時設籍臺中縣龍井
    鄉○○村○鄰○○街一０五號之二甲）生前於九十四年二月
    一日自書遺囑，其遺囑內容指定聲請人全權處理身後財物。
    因被繼承人乙○○之配偶及子女均居住大陸地區或澳門，在
    臺無繼承人，為使遺囑得以執行，爰依法聲請法院指定遺產
    管理人等語。並提出土地暨建築改良物所有權狀影本、遺囑
    影本及除戶戶籍謄本各一份為證。
二、按繼承開始時，繼承人有無不明，而不能依民法第一千一百
    七十七條由親屬會議選任遺產管理人或無親屬會議時，依民
    法第一千一百七十八條第二項、非訟事件法第一百四十五條
    之規定，固得由利害關係人聲請法院選任之，惟此限於繼承
    開始繼承人有無不明之情形，始有其適用。此為民法第一千
    一百七十七條、第一千一百七十八條第二項所規定。又所謂
    繼承開始時，繼承人之有無不明，係指有無配偶及民法第一
    千一百三十八條各款血親不明之謂，如確有繼承人生存，即
    不得謂繼承人有無不明。最高法院八十二年度臺上字第一三
    三０號著有裁判足資參酌（最高法院民事裁判書彙編第十二
    期五七四至五八一頁）。
三、次按民事事件，涉及香港或澳間者，類推適用涉外民事法律
    適用法。香港澳門關係條例第三十八條前段定有明文。又繼
    承，依被繼承人死亡時之本國法。涉外民事法律適用法第二
    十二條前段亦有明文。本件被繼承人乙○○死亡時為中華民
    國國民，依上開法條規定，應以中華民國法律為準據法。再
    按繼承人得拋棄其繼承權。前項拋棄，應於知悉其得繼承之
    時起二個月內以書面向法院為之。並以書面通知因其拋棄而
    應為繼承之人。但不能通知者，不在此限。我國民法第一千
    一百七十四條有明文規定。
四、經查：聲請人主張被繼承人乙○○於九十四年三月二十五日
    死亡乙情，業據聲請人提出乙○○之除戶戶籍謄本證明，自
    堪信聲請人此部分主張為真實。又聲請人主張被繼承人乙○
    ○之配偶及子女均非臺灣地區人民，在臺無其他繼承人，其
    經乙○○遺囑指定全權處理財產，而聲請指定被繼承人乙○
    ○遺產管理人乙情，固據聲請人提出土地暨建築改良物所有
    權狀影本、遺囑影本及除戶戶籍謄本等件為證。惟證人即被
    繼承人乙○○之子劉立群到庭證述：其係澳門籍人士，其兄
    弟姊妹有大哥劉立超、姊姊劉莉芬、妹妹劉莉芳，目前僅有
    其住在澳門，其他三人均住在大陸；其等並未向臺灣地區之
    法院聲明繼承乙○○之遺產，並欲放棄父親之遺產等語（詳
    本院九十五年四月十四日訊問筆錄）。由此足認，被繼承人
    乙○○之繼承人雖均住居大陸地區或澳門，在臺並無繼承人
    ，然被繼承人之子劉立群既為澳門居民，依香港澳門關係條
    例第三十八條准用涉外民事法律適用法第二十二條規定，應
    以中華民國法律為準據法，已如前述。劉立群既係被繼承人
    乙○○之子，其未於上開我國民法規定之法定期限內向本院
    為拋棄繼承之聲明，即為合法繼承人，依法應繼承被繼承人
    之一切權利義務，並無如大陸地區人民受有限制。是本件被
    繼承人既尚有澳門繼承人劉立群存在，即非屬無人繼承，揆
    諸前揭規定說明，本件聲請人遽以聲請指定遺產管理人，於
    法尚有未合，應予駁回。
五、末按遺囑自遺囑人死亡時發生效力；遺囑人得以遺囑指定遺
    囑執行人，或委託他人指定之，民法第一千一百九十九條、
    第一千二百零九條第一項分別定有明文。查證人朱五郎到庭
    結證稱：「（提示被繼承人乙○○之遺囑，是否知道遺囑是
    何人所書寫？）我有看過這份遺囑，我是在乙○○寫完遺囑
    的第二天看到的。」；證人陳一鑫到庭亦結證稱：「我是當
    場看到乙○○在寫這份遺囑，當場只有我看到，地點是在乙
    ○○的房間（龍井鄉○○村○○街一０五之二號）。」「（
    乙○○在書立遺囑時，有無受到脅迫或是詐欺？）沒有。乙
    ○○寫完遺囑後，有唸一遍給我聽。他並沒有告訴我為何要
    寫這份遺囑。」；證人即被繼承人乙○○之子劉立群到庭亦
    證稱：「（提示遺囑，這份遺囑是否真正？是否為乙○○所
    自書？）沒有意見。這份遺囑是我父親寫的沒有錯。」（均
    見本院九十五年四月十四日訊問筆錄）。由證人證述之情節
    可認，聲請人提出之遺囑，確為被繼承人乙○○親自書立。
    又觀之該遺囑之內容載明乙○○之財物，並指定由聲請人全
    權處理。揆之上開法條規定，聲請人即為乙○○之遺囑執行
    人，得依遺囑內容處分遺產，附為敘明。
六、依非訟事件法第二十一條第一項前段，裁定如主文。
中    華    民    國    95    年    5     月    5     日
                  家事法庭  法  官  林三元
以上正本係照原本作成。
如對本裁定抗告須於裁定送達後十日內向本院提出抗告狀。
中    華    民    國    95    年    5     月    5     日
                            書記官


司法院資訊處製作；財團法人民間司法改革基金會備份。
